最高法院刑事判決　　　　　　　一○○年度台上字第一六九號
上　訴　人　林土園
選任辯護人　陳尚義律師
上　訴　人　林軒全
選任辯護人　廖于清律師
上列上訴人等因強盜案件，不服台灣高等法院中華民國九十八年
七月二日第二審判決（九十八年度上訴字第三八四號，起訴案號
：台灣板橋地方法院檢察署九十七年度偵字第四三九六、七０九
一號），提起上訴，本院判決如下：
    主  文
原判決撤銷，發回台灣高等法院。
    理  由
本件原判決認定上訴人林土園與周金聲、許純一，原受被害人林
清石、林星穎父子之委託向柯金財催討債務，惟因柯金財向彼等
三人陳稱其係遭林清石詐騙新台幣（下同）六百餘萬元，彼等三
人未能自受委託催討債務之事中獲得任何利益，遂共同基於意圖
為自己不法所有之犯意聯絡，策劃假借為柯金財索討遭林清石詐
騙之款項為由，伺機對林清石、林星穎為強盜行為，即由周金聲
於民國九十七年一月七日晚上七時許，以要與林清石、林星穎商
談受委託事項為由，約林清石、林星穎於同日晚上十時許，在新
北市○○區○○街九十三號「癮茶茶坊」見面並商談，另由林土
園、許純一夥同有共同犯意聯絡之上訴人林軒全、綽號「鳳梨」
、「阿發」者及另二名不詳姓名之成年男子同往上址，並推由林
軒全與某不詳姓名成年男子駕駛車輛在外等候，及推由許純一帶
同林土園、綽號「鳳梨」、「阿發」者及另一名姓名年籍不詳之
成年男子，分持不能證明具有殺傷力之不詳槍械二支入內，並以
強暴、脅迫之手段至使林清石、林星穎不能抗拒後，佯裝將周金
聲及林清石、林星穎分別押上在外等候之車輛，林土園、許純一
於途中並分別向林清石、林星穎佯稱彼等係為柯金財討回公道，
並恫嚇稱：「柯金財的錢你也敢要，要挖二個洞把你們父子埋起
來」等語，隨即將林清石、林星穎載至新北市○○區○○路二段
七六七號「皇都理容院」，由林土園、許純一佯稱彼等係柯金財
之姪子，指責林清石竟敢詐騙柯金財之金錢，而向林清石恫嚇稱
：如不返還二百萬元及柯金財交付供擔保之支票二紙，要將其等
二人帶至山上做掉等語，其餘在場之林軒全及不詳姓名成年男子
等人，則或持上開不明槍械在旁附和助勢，或徒手及持椅子毆打
林清石，另周金聲亦在旁佯裝居中協調，要求將返還之金額降至
一百五十萬元，致使林清石、林星穎均不能抗拒，同意交付一百
五十萬元及返還上開支票二紙，林清石、林星穎與周金聲並共同
簽立協議書及簽發面額一百五十萬元之本票交付許純一。許純一
、林土園等人復接續妨害林星穎之行動自由，並於九十七年一月
八日凌晨零時許，逼迫林清石隨周金聲返家籌款及拿取上開支票
二紙，以換取林星穎之行動自由，許純一、林土園、林軒全等人
隨即將林星穎押至新北市○○區○○路二二六號「貝爾頌汽車旅
館」等待，嗣林清石提領一百五十萬元及拿取上開支票二紙等相
關物品交與周金聲，周金聲佯裝與許純一等人聯絡後隨即搭乘計
程車離去，而許純一等人於知悉周金聲已取得上開款項及物品後
，由不詳姓名成年男子二人搭乘計程車將林星穎載至「癮茶茶坊
」前釋放，上訴人二人並各分得上開款項中之五萬元。嗣林清石
、林星穎懷疑其中有詐，報警先後查獲上訴人二人，並自林土園
身上查扣得上開支票二紙等物等情。因而撤銷第一審判決，改判
論處上訴人二人意圖為自己不法所有，結夥三人以上，以強暴、
脅迫至使不能抗拒，而使他人交付其物（林土園累犯）罪刑，固
非無見。
惟查：(一)、依法應於審判期日調查之證據雖已調查，而其內容未
明瞭者，即與未經調查無異，如遽行判決，仍屬應於審判期日調
查之證據而未予調查，尚不得遽對被告為有利或不利之認定。原
判決於事實欄認定：……許純一、林土園等人復接續妨害林星穎
之行動自由，並於九十七年一月八日凌晨零時許，逼迫林清石隨
周金聲返家籌款及拿取上開支票二紙，以換取林星穎之行動自由
，許純一、林土園、林軒全等人隨即將林星穎押至新北市○○區
○○路二二六號「貝爾頌汽車旅館」等待，嗣林清石提領一百五
十萬元及拿取上開支票二紙等相關物品交與周金聲，周金聲佯裝
與許純一等人聯絡後隨即搭乘計程車離去，而許純一等人於知悉
周金聲已取得上開款項及物品後，由不詳姓名成年男子二人搭乘
計程車將林星穎載至「癮茶茶坊」前釋放……等情，為上訴人二
人所否認，而稽諸林清石在台北市榮民總醫院警詢筆錄之記載，
警方詢問林清石：「你已得知你兒子林星穎安全返家後，為何還
要交付款項？」，林清石答稱：「我有向周金聲表示既然林星穎
已安全返家，還要交付款項嗎？該周金聲稱其被迫共同簽下本票
，一定要將款項交付，不然會害他們（誤載為鬥）雙方火拼」（
九十七年度偵字第四三九六號卷第二十一頁）等情，其與原判決
上開認定記載各情不盡相符，而上情與本件事實如何及如何為法
律之適用攸關，自應詳予調查釐清論述說明。乃原審就上情未詳
予調查研求，復未說明其就上情如何為斟酌取捨形成心證之理由
，致林土園上訴意旨得執上情據以指摘：許純一就本案犯行部分
，業經法院以私行拘禁及恐嚇取財罪名判決確定。又周金聲被訴
本案犯行部分，其於台灣板橋地方法院審理中辯稱：伊係與林星
穎共謀向林清石索取向柯金財討債之報酬，向林清石取得款項後
伊與林星穎每人平分一半等情，而林星穎亦供承周金聲辯解各情
係屬事實，嗣其父林清石因懷疑其與周金聲共謀，而服藥自殺經
送往台北市榮民總醫院急救等情，其查證未盡且理由欠備，遽行
判決，難昭折服。(二)、當事人聲請調查之證據，如與本案之待證
事實無關緊要者，事實審法院固可以裁定駁回，毋庸為無益之調
查。若於事實確有重要關係，而又非不易調查或不能調查者，則
為明瞭案情起見，自應盡職權能事，踐行調查之程序，否則縱經
原法院以裁定駁回其聲請或於判決理由予以說明，仍係審判期日
應行調查之證據，而未予調查，其判決即難謂非違法。上訴人二
人否認有原判決事實欄所載之犯行，並一再聲請原審傳喚許純一
、周金聲，用以證明彼等相關辯解各情係屬事實（原審卷第二十
一至二十二頁、第五十五至五十六頁、第八十一頁背面、第八十
八頁背面、第一０五頁）。原判決雖說明：共犯許純一、周金聲
涉入本案甚深，且彼等於本案中居間扮演主要角色，彼等為脫免
罪責而與上訴人二人相互匿飾勾串，堪可想像，是縱傳喚彼等二
人到庭，衡情亦難期其吐實，核無再為傳喚調查之必要（原判決
理由欄五）等情。然苟許純一、周金聲證述上訴人二人所辯上開
各情屬實，則上訴人二人是否確有原判決事實欄所載之犯行，即
尚非全無疑義，仍待調查釐清論述說明，而上情又非不易調查或
不能調查者，則為明瞭案情起見，自應盡職權能事，踐行調查之
程序。乃原審就上情未詳予調查釐清，逕以上開非無疑義之推測
之詞，即認並無傳喚許純一、周金聲到庭調查之必要，致上訴意
旨得據以指摘，其查證未盡且理由欠備，遽行判決，尚嫌速斷，
其審理猶有未盡。上訴人二人上訴意旨指摘原判決不當，尚非全
無理由。按第三審法院應以第二審判決所確認之事實為判決基礎
，刑事訴訟法第三百九十四條第一項前段定有明文。原判決上述
之違背法令，影響於事實之確定，本院無可據以為裁判，應將原
判決撤銷，發回原審法院更為審判。
據上論結，應依刑事訴訟法第三百九十七條、第四百零一條，判
決如主文。
中    華    民    國  一○○  年    一    月   十三   日 
                      最高法院刑事第一庭
                          審判長法官  董  明  霈  
                                法官  張  清  埤  
                                法官  張  祺  祥  
                                法官  張  春  福  
                                法官  林  勤  純  
本件正本證明與原本無異
                                      書  記  官  
中    華    民    國  一○○  年    一    月  二十一  日
                                                      v